臺灣彰化地方法院刑事判決　　　　　　　 92年度訴字第103號
公　訴　人　臺灣彰化地方法院檢察署檢察官
被　　　告　乙○○
選任辯護人　徐文宗律師
被　　　告　子○○
選任辯護人　朱坤棋律師
上列被告因貪污治罪條例等，經檢察官提起公訴（八十九年度偵
字第九六三號），本院判決如下：
    主  文
乙○○連續依據法令從事公務之人員，經辦公用工程收取回扣，
處有期徒刑陸年，褫奪公權肆年。所得財物新台幣陸拾伍萬元應
予追繳沒收，如全部或一部無法追繳時，應以其財產抵償之。子
○○連續非依據法令從事公務之人員，對於依據法令從事公務之
人員，關於違職之行為，交付賄賂，處有期徒刑年，褫奪公權
貳年。
    事  實
一、乙○○自民國六十七年起，即任彰化縣竹塘鄉竹塘國小（以
    下簡稱竹塘國小）之總務主任，負責經辦學校之各項公用工
    程，為依據法令從事公務之人員；子○○為彰化縣竹塘鄉○○路二十九號「宏隆土木包工業」之負責人，二人間係相識
　　三十餘年之同鄉好友，友誼深厚。且子○○亦曾承作竹塘國
    小之土木工程，故詹某對竹塘國小於年有無較大型之營建工
    程，均暸若指掌。緣彰化縣政府（以下簡稱縣府）於辦理八
    十三年度及八十四年度之中央補助地方國民教育經費時，分
    別核定補助竹塘國小「新建廁所工程」、「教室修建工程」
    及「新建圍牆工程」之工程經費各為新台幣（下同）一百六
    十萬元、一百八十萬元及四百萬元。詎乙○○身為竹塘國小
    之教師兼總務主任，身負經辦該學校之各項公用工程事務，
    竟不思廉能自持以為師表，因自利及私誼，於辦理前開工程
    時，與子○○相互商議、勾結，為下列之舞弊情事：
（一）新建廁所工程部分：
１、乙○○於學校獲縣府核定補助本件工程之預算後，知道工程
    之核定預算數額為一百六十萬元，依縣府八十三年彰府主二
    字第九五六一一號函修正之「彰化縣政府暨所屬各機關辦理
    營繕工程補充規定」（以下簡稱：營繕工程補充規定）第四
    點之一之規定，營繕工程限額在五十萬元以上未滿二百五十
    萬元者，除機關首長認為必要時，得依第四點方式辦理公開
    比價外，應通知比價。其即開始著手辦理本件工程之發包與
    施工事宜（先委由吳伸郎建築師事務所進行規劃）。其明知
    彰化縣轄區內殷實且有營繕本項工程能力之廠商眾多，竟未
    實際加以評估及訪查，即基於違背職務收取回扣之概括犯意
    ，找好友子○○謀議標取本件工程，俟乙○○獲悉校長所預
    定之工程底價後，再通知子○○以「宏隆土木包工業」之名
    義得標施作，惟事後子○○應交付乙○○該得標工程費用之
    一成回扣，作為乙○○之報酬。且為掩人耳目即議定依一般
    比價方式，由子○○先提供三家廠商予乙○○作為簽請學校
    校長指定比價之廠商名單。
２、事後子○○隨即將「世億營造工程有限公司」（下稱世億營
    造公司，負責人辛○○）「祐祥營造有限公司」（下稱祐祥
    營造公司，負責人為庚○○）及「宏隆土木包工業」等三家
    廠商名單，提供予乙○○參考，而上開廠商，除宏隆土木包
    工業係由子○○經營外，餘均係俗稱借牌而來。而乙○○取
    得上開廠商名單後，即於八十四年三月二十日，以簽呈方式
    將本件工程之發包事宜及作為比價之前開三家廠商名單，呈
    由校長洪天河批示。校長洪天河於不知情下，即予批示同意
    並指定同月三十日進行比價，且乙○○因久任該校總務主任
    之職，故有關低價之事，多有參言之處，因之獲悉校長所預
    定之工程底價為一百五十二萬元（為預算金額之百分之九十
    五），其後，乙○○即基於違背職務之犯意，於該比價日前
    某日（按應於八十四年三月二十八日以前），將此等國防以
    外應秘密之事項通知子○○以積極準備本件工程之比價程序
    。
３、子○○獲乙○○告知可以前開三家廠商名單參與本件工程之
    投標比價及所洩漏可應秘密之底價後，隨即向事前同意出借
    廠商牌照之「世億營造公司」及「祐祥營造公司」拿取公司
    與負責人之印章及執照等相關文件，再出資四十五萬元，委
    由本件工程所僱用之工地主任壬○○及其妻丑○○，分別於
    (1)八十四年三月二十八日，以壬○○之名義，至交通部郵政
    總局竹塘郵局（下稱竹塘郵局），購買十五萬元之郵政國內
    匯票一張，再連同自己事先備妥之「祐祥營造」投標文件，
    至台中市郵寄到學校。(2)八十四年三月三十日，以丑○○之
    名義，至竹塘郵局，購買十五萬元之郵政國內匯票一張，再
    連同自己事先備妥之「宏隆土木包工業」投標文件，至竹塘
    地區郵寄到學校。(3)八十四年三月三十日，以丑○○之名義
    ，至竹塘郵局，購買十五萬元之郵政國內匯票一張，再連同
    自己事先備妥之「世億營造公司」投標文件，至竹塘地區郵
    寄到學校。
４、至同月三十日之開標日，即由校長洪天河主持開標，經學校
    「營繕工程小組」之成員審核後，結果如期由「宏隆土木包
    工業」以一百五十一萬二千元得（僅差底價八千元）。而「
    宏隆土木包工業」亦隨即向學校報告於同年四月十日開工（
    同月六日簽約），施工至同年八月二十五日工程完工（同年
    九月二日驗收完成）。另於此施工期間之同年六月十九日，
    子○○為履行與乙○○前述所約定之回扣交付，即基於交付
    賄賂之概括犯意，簽發其本人所有之竹塘鄉農會信用部帳號
    0000000號、票號二０六四三八號、發票日八十四年
    六月十九日、面額十五萬元支票一紙予乙○○收執，而乙○○亦隨即於背書簽章後，將之存入其所有之竹塘郵局帳戶內
    予以提示兌現。
（二）教室修建工程：
１、本件工程之核定預算數額為一百八十萬元（先委由「祥泰工
    程顧問有限公司」之謝禎祥進行規劃、設計），其餘二人之
    謀議，約定均如上開（一）之１所述。
２、事後子○○隨即將「世億營造公司」、「茂德土木包工業」
    （借牌，名義負責人為陳蔡春，實際負責人為癸○○）及「
    宏隆土木包工業」等三家廠商名單，提供予乙○○參考，而
    上開廠商，除宏隆土木包工業係由子○○經營外，餘均係俗
    稱借牌而來。俟乙○○取得上開廠商名單後，即於八十五年
    一月三日，以簽呈方式將本件工程之發包事宜及作為比價之
    前開三家廠商名單，呈由校長卯○批示。待校長卯○批示同
    意並指定同月十八日進行比價後，因校長卯○就預定低價之
    事，找過任該校總主任之乙○○研商。因此，獲悉校長所預
    定之工程底價為一百七十二萬元（為預算金額之百分之九十
    五點五），乙○○並基於違背職務之犯意，於該比價日前某
    日（按應於八十五年一月七日以前），將此等國防以外應秘
    密之事項通知子○○，以便詹某籌備本件工程之比價程序。
３、子○○獲乙○○告知可以前開三家廠商名單參與本件工程之
    投標比價及所洩漏應秘密之底價後，隨即向事前同意出借廠
    商牌照之「世億營造公司」拿取公司與負責人之印章及執照
    等相關文件（按子○○原已將茂德土木包工業名義欲行參與
    比價之事，告知乙○○，但其後，子○○僅以世億營造公司
    、宏隆土木包業之名義參與投標），再出資三十萬元，由其
    本人親自於八十五年一月十七日，至竹塘郵局，購買各十五
    萬元之郵政國內匯票二張，再連同自己事先備妥之「世億營
    造公司」及「宏隆土木包工業」投標文件，至竹塘地區郵寄
    到學校。
４、至同月十八日之開標日，即由校長卯○主持開標，經學校「
    營繕工程小組」之成員審核後，結果如期由「宏隆土木包工
    業」以一百七十一萬元得標（僅差底價一萬元）。而「宏隆
    土木包工業」亦隨即與學校於同月二十三日簽約，施工至同
    年三月六日完工驗收。
（三）新建圍牆工程：
１、乙○○於八十五年二月，獲縣府核定補助本件工程之預算後
    ，即開始著手辦理本件工程之發包與施工事宜（先委由吳伸
    郎建築師事務所進行規劃、設計），其知曉本件工程之核定
    預算數額為四百萬元，依「營繕工程補充規定」第四點之規
    定，營繕工程限額在二百五十萬元以上未滿五百萬元者，除
    機關首長認為必要時，得依第三點方式辦理公開招標外，應
    通知公開比價，因此無從以前開指定廠商比價之方式，由子
    ○○得標施作。惟校長卯○決定依﹁營繕工程補充規定「第
    三點規定，改採公開招標方式辦理本件工程之發包，乙○○
    即承前違背職務收取回扣之概括犯意，先找子○○商議該工
    程之投標方式，俟雙方取得共識後，為掩人耳目乃議定由子
    ○○自行找三家廠商參與投標，如有其他非規劃之廠商參與
    投標，則由子○○設法予以示意勿得標（即所謂勸退），而
    雙方仍約定事後子○○應交付乙○○該得標工程費用之一成
    回扣，作為乙○○之報酬。而因乙○○久任於竹塘國小，且
    就本件工程亦已由其辦理工程之發包與施工事宜之規劃，故
    校長卯○就低價等相關事情，亦咨詢於乙○○，是乙○○因
    之探悉校長所預定之工程底價為約莫為三百七十八萬元後，
    乙○○即基於違背職務之犯意，將此等事項通知子○○以積
    極準備本件工程之投標程序。而其二人均堅信本件工程必會
    由子○○得標，且該校於該年度內並再無其他重大工程，故
    子○○為履行前開給付回扣約定，即於本件工程投、開標前
    之同年四月上旬某日，計該前﹁教室修建工程﹂及本件之工
    程款，即承前交付賄賂之概括犯意，簽發其本人所有之竹塘
    鄉農會信用部帳號0000000號、票號五一五五八二號
    、發票日八十五年四月二十日、面額五十萬元支票一紙予乙○○收執（教室修建工程及本件新建圍牆工程合計約五百餘
    萬元之一成），而乙○○為免存入自己帳戶內遭發現，亦隨
    即將該支票轉交予其作生意之兒子丙○○代領，而丙○○於
    背書後，即將之存入其所有之新竹國際商業銀行竹北分行支
    票存款帳號一三五０─一二０八八號帳戶內予以提示兌現。
２、本件工程俟經規劃完成後，學校即於八十五年五月一日以竹
    國字第四四０號「工程招標公告」之方式，辦理本件工程招
    標之公告事宜，並明定一律採通訊投標，押標金為三十萬元
    ，定於八十五年五月十四日上午十時開標，並函請縣府核定
    本件工程之底價。後子○○隨即向「世億營造公司」、「元
    佑營造有限公司」（下稱元佑營造，名義負責人為詹美華，
    實際負責人為丁○○）及「茂德土木包工業」等三家廠商借
    牌，以進行本件工程之圍標。
３、子○○獲乙○○洩漏告知應秘密之校長所預定之工程底價為
    三百七十八萬元（為預算金額之百分之九十四點五）後，隨
    即向事前同意出借廠商牌照之「世億營造公司」、「元佑營
    造公司」及「茂德土木包工業」拿取公司與負責人之印章及
    執照等相關文件，再出資九十萬元，於八十五年五月十三日
    ，以其本身自己之名義，分別至二林郵局、竹塘郵局及大城
    郵局，購買三十萬元之郵政國內匯票各一　張，以分別作為
    「世億營造公司」、「元佑營造公司」及「茂德土木包工業
    」之投標押標金之用，再連同自己事先備妥之「世億營造公
    司」、「元佑營造公司」及「茂德土木包工業」之投標文件
    ，郵寄到學校。另子○○自乙○○（發售本件工程之招標文
    件者）處得知「和益土木包工業」甲○○亦曾前往向乙○○
    購買本件工程之招標文件，且表示有意投標後，即找好友甲○○商議，並告以其欲施作本件工程，請甲○○不要與其搶
    標，而甲○○於獲知子○○所欲填寫之標金後（投標之標單
    原係由合夥人鄭金塗估算及填寫），即將「和益土木包工業
    」之標單由原來之三百五十萬元改為三百八十萬元，再連同
    於八十五年五月十三日，由寅○○至竹塘郵局，所購買三十
    萬元之郵政國內匯票一張，郵寄到學校。
４、至同月十四日上午之開標日，即由校長卯○主持開標，經學
    校「營繕工程小組」之成員審核後，參與投標之「世億營造
    公司」、「元佑營造公司」、「茂德土木包工業」及「和益
    土木包工業」等四家廠商均符合投標資格，而投標廠商亦僅
    詹益一人代表「元佑營造公司」出席，開標結果「世億營造
    公司」之標金為四百十二萬元、「元佑營造公司」之標金為
    三百七十六萬六千元、「茂德土木包工業」之標金為四百四
    十五萬元、「和益土木包工業」之標金為三百八十萬元，雖
    最低之「元佑營造公司」之三百七十六萬六千元標金（僅差
    底價一萬四千元），低於學校所定底價之三百七十八萬元，
    然卻高於縣府所定之三百五十九萬元底價，而依本件工程所
    附之標單規定「開標結果各廠商標價均超過底價時：（一）
    第一次招標超過底價，應予廢標，重新公告招標」。然乙○○因早收受回收，故無論如何一定要使子○○能順利得標，
    是其即以預算年度行將結束（當時係以每年七月一日至隔年
    六月三十日為預算年度），如不及時發包，恐上開預算遭收
    回，而影響學校與學生之安全為由，要求與校長卯○、主計
    主任己○○研商解決之道。嗣三人均明知本件公開招標工程
    之標單上已載明決標（由低於底價之最低者得標）及上開廢
    標之規定，自不得再延用「營繕工程補充規定」內有關公開
    比價之程序辦理（依「營繕工程補充規定」第四點之規定，
    營繕工程限額在二百五十萬元以上未滿五百萬元者，機關首
    長得擇一決定採用公開比價或公開招標之方式辦理，但不得
    混合辦理），惟校長卯○、主計主任己○○在總務乙○○之
    強烈要求下，竟均同意採用「營繕工程補充規定」第二十四
    點之規定（即未達稽察限額百分之十，即五百萬元者，以公
    開比價辦理者，以在低價內之最低標為得標，如均超過，得
    由最低標廠商減價一次），決議續以公開比價之程序辦理，
    由最低標價之廠商即「元佑營造公司」減價一次，而不依上
    開標單之規定予以廢標。又均明知子○○係「宏隆土木包工
    業」之負責人，並無「元佑營造公司」之授權投標文件（僅
    帶該公司之大、小章），即同意由子○○代表「元佑營造公
    司」進行一次減價，期間乙○○並趁機暗示子○○縣府所核
    定之底價為三百五十九萬元，果第一次子○○當場即將標金
    減為三百五十七萬六千元而得標（亦僅差底價一萬四千元）
    。另當日決標後，子○○即帶未得標之「世億營造公司」
    、「茂德土木包工業」及「和益土木包工業」等三家廠商之
    印章，向學校之主計主任己○○申請退還押標金匯票，乃己○○明知退還押標金應依「臺灣省各機關營繕工程投標押標
    金繳退要點」第一項之規定「申請當場退還押標金原票據者
    ，應憑身分證明文件及備具與手冊或登記卡印鑑相符之印章
    ，在申請單上簽章並加註『退還押標金』」辦理，竟僅核對
    上開廠商之印章，而未核對身分證明及授權書等文件，即將
    前開三家廠商之押標金匯票退還予子○○領回（其中「和益
    土木包工業」之押標金匯票部分，子○○係兌現後再將現金
    交還予甲○○）。後子○○以「元佑營造公司」名義標得本
    件工程後，隨即向學校報告於同年五月二十六日開工（同月
    二十二日簽約），施工至同年九月二十一日工程完工（同年
    十月四日驗收完成，加計追加費用，共支付工程款為三百七
    十七萬三千七百七十五元）。
二、案經法務部調查局海員調查處移送臺灣彰化地方法院檢察署
    檢察官偵查起訴。
　　理  由
一、訊據被告乙○○、子○○均矢口否認涉有前揭收受回扣及行
    賄等犯行。被告乙○○辯稱：伊固係經辦系爭工程，惟完全
    依照規定，並無不法情事，且有關工程低價均非伊所訂定，
    伊無從知悉，故何來洩露低價，再者，新建圍牆工程之招標
    ，一切依法行事，至於發舊標單給各投標者，係一時誤用所
    致，因從其發包程序以觀，該工程係採公開比價程序，並非
    公開招標程序為之，而公開比價程序，依縣府所新頒「營繕
    工程補充規定」所示，可由最低標廠商減價，因此該新建圍
    牆工程於第一次投標後，故依由最低標廠商減價而得標，並
    無違誤。另其固曾向友人即被告子○○取得面額十五萬、五
    十萬元之支票，惟均係借款，二者均業已還償，是不能以借
    款之時間，即指被告收取工程回扣云云。被告子○○辯稱：
    伊未曾對系爭三件工程進行所謂「借牌圍標」之事，因新建
    廁所工程係由壬○○以宏隆土木包工業之名義前去參與比價
    ，教室修建工程部分，則係由伊以所經營之宏隆土木包工業
    名義得標，並無圍標之情形，至於新建圍牆工程則確係元佑
    營造得標，伊僅承作下游些許工作而已，至於十五萬元及五
    十萬元面額之支票，的確係被告乙○○向其所借得，並非行
    賄之款項，至於前後不一之供述，係怕他人知曉之下所為之
    陳述，伊實在並無任何不法云云。
二、但查：
（一）被告乙○○任竹塘國小之總務主任，負責經辦竹塘國小之
      系爭三件工程，且是系爭工程營繕工程小組之成員，故其
      具有依據法令從事經辦公用工程之公務人員身分無誤。
（二）證人壬○○於海調處，受訊時稱：「（問：八十四年新建
      廁所工程，負責何項工作？）當時受僱該工程承包商宏隆
      土木包工業子○○，擔任新建廁工程之工地主任，每月三
      萬元」「丑○○我太太，當時子○○以這三家（指祐祥營
      造公司、世億營造公司、宏隆土木包工業）參與比價，並
      請我代為購買押標金匯票，子○○拿了四十五萬元現金給
      我，我自己用十五萬元買一張匯票，另外請我太太丑○○
      用其中三十萬元買二張匯票，我們買好三張匯票後，就全
      交給子○○處理，在這新建廁所工程，我只替子○○購買
      二張押標金匯票，並受僱擔任工地主任，其餘情形我並不
      清楚」（見八十八年十一月二十六日海調處調查筆錄），
      核參證人辛○○即世億營造之實際負責人於海調處受訊時
      所證稱：「認識子○○十幾年了…，交情甚篤。我曾多次
      向竹塘鄉宏隆土木包工業、茂德土木包工業借牌參與投牌
      。同樣我也多次將世億公司牌照給宏隆、茂德及…公司前
      往投標」「換言之，我向他人借牌就由我來支付押標金費
      用，別人向我借牌就由別人支付押標金費用」「八十五年
      間他都在鹿港永安二路及中正路上承建貿豐建設公司所推
      出之透天厝…，所以應該不會有興趣承包竹塘國小圍牆新
      建之小工程，因此該工程投標是有人向我借牌前往投標」
      「印象中我記得是子○○向我借世億公司的牌照及公司其
      中一組大小章前往，至於開標過程我並未參加，皆由子○○自行前往辦理」「確實是子○○的筆跡，從受款人是彰
      化縣竹塘國民小學來看，這就是子○○向借牌參與前述工
      程投標時所使用」「據我所知，除了向我公司及茂德土木
      包工業癸○○借牌外，也向其他公司或土木包工業借牌」
      「子○○與乙○○同為竹塘鄉人，住家也離得很近，地方
      人士都知他們交情甚佳，交往密切，子○○與癸○○交情
      更篤」等語（見八十八年二月四日海調處調查筆錄）；證
      人即茂德土木包工業之實際負責人癸○○於海調處受訊時
      ，經該處一再提示證物即質問其矛盾處，其方明白證稱：
      「茂德土木包工業的商號資料及印章，我以前都放在子○○那裡，子○○就用宏隆土木包工業及茂德土木包工業這
      二家商號去參與工程投標」等語（按癸○○於該處之先前
      陳述，或謂新建圍牆工程係其親自到學校領取標單及製作
      文件，標價是其親自估算後，由女兒陳麗華填寫，押標金
      是其親自到大城郵局購買，並郵寄及參與投標，但未得標
      。或謂五月十四日其並未出席開標，押標金是託人領取後
      ，即交還，但已記不起來。或謂但現想起來，是委託子○○帶公司章領取，並兌換現金後交還。又想起來，當時因
      沒有時間處理，所以請子○○購買匯票並製作投標文件。
      又想起來，投標文件係其填寫云云，其後在本院審理中，
      更以不記得等詞搪塞，顯見其處處為被告子○○脫罪）以
      觀，被告子○○確係借用他人公司名義執照，參與系爭三
      件工程之通知比價及投標，而由被告子○○於海調處之偵
      訊及本院審理中，一度承認「教室修建工程」是其一手主
      導借牌圍標等語（見海調處八十八年十二月九日調查筆錄
      ），更可證明，被告子○○所辯伊未借牌圍標云云，係屬
      不實。
（三）證人即元佑（營造公司之實際負責人丁○○於海調處受訊
      問，陳稱：「本工程（指新建圍牆工程）之模板、混凝土
      、鋼筋等部分由子○○負責施工，其他部分如粉刷、磁磚
      等則由我承作。」「由子○○填註標單內容郵寄投標」「
      事後子○○告訴我本工程經開標比價後，以減價一次低於
      底價得標」「元佑營造公司之大小章交給子○○到竹塘國
      小去簽訂合約」「完工後亦都由子○○向竹塘國小辦理驗
      收及請款」（海調處八十八年一月三十日調查筆錄），後
      於偵查中亦明白陳「利潤將近工錢，其餘不清楚」等語。
      是明白顯示係被告子○○借得元佑營造公司之牌照（俗稱
      借牌）前去標得本件工程，因若非係被告子○○向元佑營
      造公司借牌投標，則何以投標金額、標單填寫、代表元佑
      營造公司至投標現、為減價及減多少金額之決定、承作主
      要部分及利潤之評估與決定，全係被告子○○所為，而元
      佑營造公司之負責人丁○○卻一問三不知，與常理相背。
（四）證人甲○○於海調處受訊時，對其是否知被告子○○亦去
      投標及何交付公司大小印章委託被告子○○代領押標金之
      事，前後供不一。且參之被告子○○於海調處受訊時，自
      承於五月十三日，其至竹塘、大城、二林等郵局，郵寄元
      佑、茂德、世億之標單後，在竹塘公所時有遇到甲○○，
      他表示也有參加該工程之投標等語，顯示和益土木包工業
      之投標單於金額之更改，係因來自被告子○○之壓力所致
      （可能係友情，或其他，壓力原因不明），而何以被告子
      ○○會有勢在必得之舉，乃係其已於新建圍牆程投、開標
      前之同年四月上旬某日，交付面額五十萬元之支票予被告
      乙○○之故（此點參後所述）。
（五）證人即竹塘國小校長卯○於偵查時，明白證稱「學校招標
      之事均由乙○○負責主辦，……但如何預估已忘記，而縣
      府的底價則是開標後才拆開的，至於設計師是乙○○先找
      ，後其打聽還蠻實在，就請他設計，價格（指竹塘國小所
      訂之低價）是經與總務商量後再由其訂定」等語。（見八
      十九年三月十六日偵訊筆錄）是足證被告乙○○不但係系
      爭工程經辦之要角，抑且因其久任竹塘國小，連原本係校
      長職權之低價訂定，均要與商量後，再訂定之，故被告乙○○當知悉低價之金額而得以洩露予被告子○○參酌，實
      屬舉手之勞而已。因此，自不得以被告乙○○所辯：以低
      價非伊所訂，如洩露云云，而推諉本件罪責。
（六）系爭新建廁所工程、教室修建工程之所謂三家殷實優良廠
      商，均由經辦之被告乙○○所簽舉，惟二項之各三家廠商
      ，非但有二家相同（即世億營造公司與宏隆土木包工業）
      ，且餘者均係被告子○○所借牌者，若非被告乙○○與子
      ○○早有商議，焉有如此恰巧之理。
（七）系爭新建圍牆工程之預算數額為四百萬元，依縣府所頒「
      營繕工程補充規定」第四點之規定，營繕工程限額在二百
      五十萬元以上未滿五百萬元者，機關首長得擇一決定採用
      公開比價或公開招標之方式辦理，但不得混合辦理。證人
      即彰化縣政府主計人員戊○○到庭明白證稱：通知比價、
      公開比價及公開投標之標單是一樣的，所以無法從標單示
      出究以方式辦理公程發包，而系爭新建圍牆工程從法規面
      來看用公開比價，但法規亦規定得公開招標，因此系爭新
      建圍牆工程究係以方式為之，應從學校當初之簽是簽准（
      報）以方式為之等語。故竹塘國小若簽以公開招標方式為
      之，則依前開說明，當不得混用公開比價之程序。換言之
      ，系爭新建圍牆工程若簽以公開招標方式為之，則於第一
      次招標超過底價（指縣府所訂之低價），應予廢標，重新
      公告招標，不可進行減價方式。
（八）竹塘國小呈報彰化縣政府核定低價之公文明白書寫「本工
      程八十五年五月一日公告招標」，對外供欲行參與投標者
      領取之標單又明確記「（一）第一次招標超過低價，應予
      廢標，重新公告招標。（二）第二次招標超過低價，應予
      廢標，重新公告招標。（三）第三次招標超過低價，應予
      廢標或依左列規定辦理」等公開招標之程序，且竹塘國小
       開標記錄表上有「招標方式：公開招標、比價、議價」
      三種，而比價及議價均以藍筆水劃去，僅剩公開招標，此
      有彰化縣竹塘鄉竹塘國民小學新建圍牆工程之全部卷宗及
      標單影本附卷可稽，是竹塘國小確係決定對系爭新建圍牆
      工程以公開招標之程序為之，至為明顯。
（九）系爭新建圍牆工程經開標結果，以元佑營造公司名義投標
      單所寫之三百七十六萬六千元標金（僅差底價一萬四千元
      ）為最低，雖低於學校所定底價之三百七十八萬元，但高
      於縣府所定之三百五十九萬元底價，依前開說明，此時即
      應予廢標，重新公告招標。惟被告林為為非但以以預算年
      度行將結束（當時係以每年七月一日至隔年六月三十日為
      預算年度），如不及時發包，恐上開預算遭收回，而影響
      學校與學生之安全為由，訛求校長卯○、主計主任己○○
      研商解決之道，且提出強烈要求下，使校長卯○同意採用
      「由最低標廠商減價一次」之方式續行本件招標，且因其
      久識被告子○○，當明知詹某係自營宏隆木土包工業並非
      元佑營造公司之代表人或員工，竟任被告子○○代理元佑
      營造公司為減價之行為，再者，被告乙○○若不知被告子
      ○○係借牌前來投標及已勸退和益土木包工業（此點已說
      明在前），何以出名投標者有四家，而洽巧僅有被告子○○一人前來開標現場，並強力建議由其進行減價而使元佑
      營造公司得標，故系爭新建圍牆工程之公開投標，由元佑
      營造公司得標之過程，顯然並非適法，係屬違背法令之行
      為，其因乃在於被告子○○已於本件工程投、開標前之同
      年四月上旬某日，計該前﹁教室修建工程﹂及本件之工程
      款，而交付票號五一五五八二號、發票日八十五年四月二
      十日、面額五十萬元支票一紙予被告乙○○之故。
（十）被告乙○○、子○○對於被告乙○○何以收受前開面額十
      五萬元及五十萬元之支票之供述，可謂前後不一，並且充
      滿捏詞及矛盾。此觀被告乙○○於八十八年五月二十日在
      海調處辯稱：與子○○係同鄉，認識三十餘年，無深交，
      其與子○○沒有金錢往來云云；於八十八年八月二十日於
      海調處辯稱：其本人與兒子丙○○等家人與子○○沒有任
      何金錢往來或債權、債務關係。至於子○○所有竹塘鄉農
      會信用部帳號0000000號、票號二０六四三八號、
      面額十五萬元之支票部分，是由其本人於八十四年六月十
      九日親收兌現，但非其所簽名，而印章是其的，其不清楚
      來源。另外票號五一五五八二號、面額五十萬元之支票，
      是由其子丙○○於八十五年四月二十日親收兌現，係其向
      子○○借給丙○○週轉用，一個月內已還等云云；於八十
      八年十二月九日於海調處辯稱：十五萬元部分係其借來支
      付購車之尾款十三萬八千元，已從八十四年八月間標會所
      得之二十四萬餘元內償還，另五十萬元部分係清明節時丙○○要求調借，已於八十四年八月底持現金償還等云云；
      於八十九年三月十六日於偵查時，辯稱：其與子○○原本
      就是朋友，之前也有金錢往來，借錢原不想讓人家知是羞
      恥之事。其曾在八十一年間兒子結婚時有向子○○借過錢
      、八十四年六月十九日買車時再借十五萬元云云；後於偵
      查中則辯稱：其與子○○完全是借貸關係，其確有向子○○借十五萬元付買車的尾款，而五十萬元部分則是其兒子
      丙○○回來向其說作生意要週轉，所以才向子○○借五十
      萬元之支票云云。另被告子○○於八十八年五月二十日在
      海調處辯稱：前開工程施工期間，其與乙○○家屬間無何
      金錢往來。竹塘農會信用部帳號0000000號帳戶係
      其所使用，票號二０六四三八號、面額十五萬元及五一五
      五八二號、面額五十萬元之支票，確係其所開立，面額十
      五萬元支票係開給廠商付貸款，由乙○○轉交，係因供應
      廠商不知其住處，其不知為何由乙○○兌現。另五十萬元
      支票係乙○○之子丙○○因簽六合彩輸錢，不敢讓其家人
      知道，私下至其住處所借，未簽借據或票據等憑證，未收
      利息，迄未償還云云；於八十八年十二月九日在海調處辯
      稱：八十五年四月間借予乙○○之五十萬元，乙○○已在
      同年八月底償還。而八十四年六月間所借予之十五萬元，
      亦在同年八月初償還云云；十五萬元係乙○○借的，已還
      。另五十萬元係丙○○親自到其住處借，是乙○○向其借
      的，亦已還，均非賄款云云；後於偵查中，又辯稱：其與
      乙○○間實際上有借貸關係等云云。等情，顯見被告乙○○收受被告子○○所簽發之二紙支票，必出於不法，否則
      焉有怕人獲悉真相，一再捏詞說慌之理，再參之收受支票
      之時間，又是在系爭三件工程發包承作期間，是該二紙支
      票自係收受回扣無誤。此由被告乙○○之子即丙○○於海
      調處及偵查中，對該五十萬元何來即無所知悉以對，益證
      被告乙○○確係收受被告子○○給付工程之回收無訛。再
      者，復有審視證人丙○○所有之新竹國際商業銀行（原新
      竹中小企業銀行）竹北分行中期放款帳號一三三二─二０
      三一五號、支票存款帳號一三三二─一五０七一號及活期
      存款帳號一三二０─八四七三六號之往來交易明細發現，
      自八十五年二月五日起，帳戶內固有多筆大額及小額之存
      、提款紀錄，其中同年四月二十三日亦確有將本案系爭之
      該五十萬元支票提示存入之紀錄，然至同年六月八日時，
      方才有一筆五十萬元之提款，期間雖仍有多筆數千元至二
      十萬元不等之存、提款，但顯均無急需存入高達五十萬元
      左右之資金以供週轉之情形。是被告乙○○所辯及證人丙○○所述，於八十五年四月間之清明節，因證人丙○○向
      被告乙○○告稱急需款項週轉一情，顯不符實情。此外，
      復有竹塘鄉農會信用部帳號0000000號、發票人子
      ○○、票號二０六四三八號、發票日八十四年六月十九日
      、面額十五萬元支票影本一紙；票號五一五五八二號、發
      票日八十五年四月二十日、面額五十萬元支票影本一紙；
      竹塘農會帳號九四一八號、票號ＤＨ八０三八七０號、面
      額三百七十七萬三千七百七十五元，受款人詹美華，開票
      日八十五年十一月十九日（二十日領取）之竹塘鄉公庫支
      票影本一紙（新建圍牆工程款），及轉帳支出傳票影本；
      竹塘農會帳號九四一八號、票號ＤＨ八０三八七二號、面
      額九十四萬二千元，受款人詹美華，開票日八十五年十一
      月十九日（二十日領取）之竹塘鄉公庫支票影本一紙（川
      堂工程款），及轉帳支出傳票影本；、八十五年一月三日
      ，乙○○擬稿，經卯○批可之﹁修建教室﹂廠商（指定世
      億、宏隆、茂德三家）比價簽呈影本；新建圍牆工程之元
      佑營造標單影本（內有原標價及減價）；八十五年五月十
      四日之茂德資格審查表影本（新建圍牆工程，內載郵寄地
      點為大城）一紙、八十五年五月十四日之茂德領回押標金
      收據影本一紙、八十五年五月十四日之三十萬元郵政匯票
      （竹塘郵局）一紙、八十五年五月十三日由被告子○○具
      名之三十萬元郵政國內匯款訂購單（大城郵局）影本一紙
      ；八十四年三月二十八日由壬○○具名之十五萬元郵政國
      內匯款訂購單（郵局）影本一紙。八十四年三月三十日由
      丑○○具名之十五萬元郵政國內匯款訂購單（竹塘郵局）
      影本二紙；八十四年三月三十日之宏隆之資格審查表影本
      （新建廁所工程，內載郵寄地點為竹塘）一紙、八十四年
      三月三十日由丑○○具名之十五萬元郵政國內匯款訂購單
      （竹塘郵局）影本一紙；八十四年三月三十日之世億之資
      格審查表影本（新建廁所工程，內載郵寄地點為竹塘）一
      紙、八十四年三月三十日由丑○○具名之十五萬元郵政國
      內匯款訂購單（竹塘郵局）影本一紙；八十四年三月三十
      日之祐祥資格審查表影本（新建廁所工程，內載郵寄地點
      為台中）一紙、八十四年三月二十八日由壬○○具名之十
      五萬元郵政國內匯款訂購單（竹塘郵局）影 本一紙；八
      十五年一月十八日之宏隆資格審查表影本（修建教室工程
      ，內載郵寄地點為竹塘）一紙、八十五年一月十七日由子
      ○○具名之十五萬元郵政國內匯款訂購單（竹塘郵局）影
      本一紙；八十五年一月十八日之世億資格審查表影本（修
      建教室工程，內載郵寄地點為竹塘）一紙、八十五年一月
      十七日由子○○具名之十五萬元郵政國內匯款訂購單（竹
      塘郵局）影本一紙；八十五年五月十四日之元祐資格審查
      表影本（新建圍牆工程，內載郵寄地點為竹塘）一紙、八
      十五年五月十三日由子○○具名之三十萬元郵政國內匯款
      訂購單及匯票（竹塘郵局）影本一紙；八十五年五月十四
      日之和益資格審查表影本（新建圍牆工程，內載郵寄地點
      為竹塘）一紙、八十五年五月十三日由寅○○具名之三十
      萬元郵政國內匯款訂購單及匯票（竹塘郵局）影本一紙，
      八十五年五月十四日之和益領回押標金收據影本一紙；八
      十五年五月十四日之世億資格審查表影本（新建圍牆工程
      ，內載郵寄地點為二林）一紙、八十五年五月十三日由子
      ○○具名之三十萬元郵政國內匯款訂購單及匯票（二林郵
      局）影本一紙，八十五年五月十四日之世億領回押標金收
      據影本一紙；八十五年五月十四日之茂德資格審查表影本
      （新建圍牆工程，內載郵寄地點為大城）一紙、八十五年
      五月十三日由子○○具名之三十萬元郵政國內匯款訂購單
      及匯票（大城郵局）影本一紙，八十五年五月十四日之茂
      德領回押標金收據影本一紙；竹塘國小營繕工程小組，八
      十五年一月十七日開一次會會議紀錄；竹塘國小八十五年
      五月一日竹國字第四四０號新建圍牆工程招標公告；同日
      竹國字第四四一號函彰化縣土木包工業商業同業公會。同
      日竹國字第四四二號函彰化縣政府；有關新建圍牆工程開
      標紀錄等文件、開、竣工報告單、驗收證明書（結算為三
      百七十七萬三千七百七十五元）、紀錄（驗收日為十月四
      日）、結算明細表、工程數量計算表、函縣府請款、八十
      五年十月之領款收據，竹塘國小收入（支出）憑證、同年
      十月十五日之財物訂購單各二紙，元佑營造同年十月份發
      票；彰化縣政府八十三年彰府主二字第九五六一一號函修
      正之「彰化縣政府暨所屬各機關辦理營繕工程補充規定」
      等附卷可佐。
      綜上，顯見被告乙○○、子○○二人所辯，係事後推諉之
      責，不可採信。從而，本件罪證明確，二人之犯行，均足
      以認定。
三、核被告乙○○所為，係犯八十五年十月二十三日修正前貪污
    治罪條例第四條第一項第三款之經辦公用工程收取回扣、刑
    法第第一百三十二條之洩漏國防以外秘密罪；被告子○○所
    為，係犯八十五年十月二十三日修正前貪污治罪條例第十條
    第一項之違背職務行賄罪。（貪污治罪條例於八十五年年十
    月二十三日修正公布，關於經辦公用工程收取回扣罪及違背
    職務行賄罪之處罰規定，適用修正前之規定，均較有利被告
    ，故依刑法第二條第一項但書之規定，適用修正前貪污治罪
    條例之規定，方為適法）。被告乙○○、子○○各所為多次
    之犯行，均時間緊接，所犯罪名相同，顯係出於概括之犯意
    為之，俱為連續犯，皆以一罪論，均並加重其刑（被告乙○○所犯經辦公用工程收取回扣罪，其中法條所規定無期徒刑
    部分，依法不予加重）。又被告乙○○所犯上開二罪間，有
    方法結果之牽連關係，為牽連犯，依牽連犯之規定，應從一
    重之經辦公用工程收取回扣處斷。又被告乙○○初係因念同
    鄉友誼，方為本件犯行，其間收受工程回扣固有不該，惟衡
    其所受之金額與經辦公用工程收取回扣罪刑度（該係處無期
    徒刑或十年以上有期徒刑之罪），認若科以最低刑度，仍為
    過重，是尚有憫恕之處，是依刑法第五十九條規定，酌予減
    輕其刑。爰審酌被告二人之犯罪動機、目的、手段、對國家
    、社會所生之損害暨被告乙○○身為學校教師兼總務，於經
    該校工程之際，不思潔身奉公，收受工程回扣與被告子○○
    為承作廠商，為使得標獲利，竟向公務員行賄，敗壞政風等
    一切犯罪情狀，各量處如主文所示之刑，並依法宣告褫奪公
    權。另被告乙○○所收取之回扣財物新台幣陸拾伍萬元應予
    追繳沒收，如全部或一部無法追追繳時，應以其財產抵償之
    。
據上論斷，應刑事訴訟法第二百九十九條第一項前段，修正前貪
污治罪條例第四條第一項第三款、第十條第一項、第二項、第九
條、第十六條、刑法第十一條、第二條第一項但書、第一百三十
二條、第五十六條、第五十五條、第五十九條、第三十七條第二
項，判決如主文。
本案經檢察官田德煙到庭執行職務。
中  華  民  國    九十四    年    九    月    九      日
                          臺灣彰化地方法院刑事第一庭
                              審判長法  官  洪志賢
                                    法  官  簡璽容
                                    法  官  周莉菁
以上正本證明與原本無異。
如不服本判決，應於判決送達後10日內，向本院提出上訴狀（
須附繕本 ）。
中  華  民  國    九十四    年    十    月    三      日
                                    書記官  洪年慶
貪污治罪條例第4條
有下列行為之一者，處無期徒刑或 10 年以上有期徒刑，得併科
新台幣 1 億元以下罰金：
一、竊取或侵占公用或公有器材、財物者。
二、藉勢或藉端勒索、勒徵、強占或強募財物者。
三、建築或經辦公用工程或購辦公用器材、物品，浮報價額、數
    量、收取回扣或有其他舞弊情事者。
四、以公用運輸工具裝運違禁物品或漏稅物品者。
五、對於違背職務之行為，要求、期約或收受賄賂或其他不正利
    益者。
前項第 1 款至第 4 款之未遂犯罰之。
貪污治罪條例第10條
犯第 4 條至第 6 條之罪者，其所得財物，應予追繳，並依其情
節分別沒收或發還被害人。
前項財物之全部或一部無法追繳時，應追徵其價額，或以其財產
抵償之。
為保全前二項財物之追繳、價額之追徵或財產之抵償，必要時得
酌量扣押其財產。
貪污治罪條例第9條
本條例修正施行前，犯第 4 條至第 6 條之罪，於修正施行後一
年內自首者，準用前條第 1 項之規定。
貪污治罪條例第16條
誣告他人犯本條例之罪者，依刑法規定加重其刑至二分之一。
意圖他人受刑事處分，虛構事實，而為第11條第3項之自首者，
處3年以上10年以下有期徒刑。
不具第2條人員之身分而犯前二項之罪者，亦依前二項規定處斷
。
中華民國刑法第132條
(洩漏國防以外之秘密罪)
公務員洩漏或交付關於中華民國國防以外應秘密之文書、圖畫、
消息或物品者，處 3 年以下有期徒刑。
因過失犯前項之罪者，處 1 年以下有期徒刑、拘役或 300 元以
下罰金。
非公務員因職務或業務知悉或持有第 1項之文書、圖畫、消息或
物品，而洩漏或交付之者，處1年以下有期徒刑、拘役或300元以
下罰金。
